臺灣高等法院刑事判決　　　　　　　　94年度上訴字第3345號
上　訴　人　臺灣基隆地方法院檢察署檢察官
被　　　告　甲○○
上列上訴人因洗錢防制法案件，不服臺灣基隆地方法院94年度訴
緝字第21號，中華民國94年9月13日第一審判決（起訴案號：臺
灣基隆地方法院檢察署93年度偵字第131號），提起上訴，本院
判決如下：
    主  文
原判決撤銷。
甲○○幫助行使偽造金融卡，處有期徒刑拾月。
    事  實
一、甲○○於民國下同）九十二年十月初，經成年友人「洪如法
    」（真實姓名、年籍不詳）要求其提供在金融機構開設之存
    款帳戶供其轉帳使用，於轉帳成功後再提領轉帳之款項交付
    「洪如法」，並許以事成之後支付轉帳金額之二成作為報酬
    ，甲○○在客觀上可預見「洪如法」並無正當理由，竟徵求
    其提供帳戶轉帳使用，應係從事犯罪行為不法牟取財物後，
    為掩飾因該重大犯罪所得財物洗錢之用，且可預見目前社會
    上以上開使用他人名義（俗稱「人頭」）之帳戶洗錢者，均
    係以行使偽造之金融卡藉以盜領他人在金融機構帳戶內之存
    款、或以電話及其他詐欺方式詐取他人財物之犯罪集團所為
    ，藉以逃避警方追查，而其提供帳戶供「洪如法」使用，可
    幫助「洪如法」及其所屬之犯罪集團順利實施該等犯罪行為
    ，竟為貪圖不法利得，基於幫助「洪如法」及其所屬犯罪集
    團為上開犯行取得財物及洗錢之不確定故意，予以允諾，並
    將上情告知友人乙○○（業經本院另案判處有期徒刑七月確
    定）邀同其提供帳戶，經乙○○同意後，遂由甲○○陪同乙
    ○○於九十二年十月七日至基隆市○○路六十一號基隆市第
    一信用合作社安一分社，由乙○○開立第00000000
    00000000號帳戶，開戶完成後，即由甲○○將上開
    存摺交予「洪如法」使用。「洪如法」取得取得上開存摺後
    ，即與其所屬該犯罪集團之其餘不詳成年成員，於九十二年
    十月十日，持由不詳之人意圖供行使之用而偽造蘇麗娟、李
    建宏、陳美紅、成春泉、林麗真之金融卡，至臺北縣新莊市
    富邦銀行新莊分行之自動櫃員機，行使偽造之金融卡接續自
    蘇麗娟設於花旗銀行之第000000000000000
    0號帳戶內盜領新台幣（下同）三十萬元（每次兩萬元，共
    計十五次），並於如附表編號二所示之時間，行使該偽造之
    金融卡以轉帳方式自蘇麗娟帳戶內盜領二十萬元轉帳至乙○
    ○之上開帳戶內；復於同日如附表編號一、三、四、五所示
    之時間，在不詳之銀行所設之自動櫃員機，連續以行使偽造
    之金融卡轉帳方式，分別自李建宏在萬泰商業銀行之第00
    00000000000000號帳戶內盜領五萬元、自陳
    美紅在彰化商業銀行之第000000000000000
    0號帳戶內盜領十萬元、自成春泉在彰化商業銀行虎尾分行
    之第00000000000000000號帳戶內盜領三
    萬五千元、自林麗真在交通銀行之第0000000000
    000000帳戶內盜領十萬元，均轉帳至乙○○之上開帳
    戶內，以上轉帳至乙○○上開帳戶內之金額共計四十八萬五
    千元。「洪如法」旋即通知甲○○，甲○○即會同乙○○於
    九十二年十月十日及同年十月十一日，持乙○○開戶時領用
    之金融卡，陸續至基隆市第一信用合作社安一分社提領四十
    八萬元，抽取其中之二成即九萬六千元，由甲○○、乙○○
    各分得四萬八千元，餘款三十八萬四千元則由甲○○送至臺
    北縣中和市南勢角捷運站交予「洪如法」，並取回前開存摺
    。嗣經蘇麗娟發覺遭盜領報警，經警方循線於同年十月二十
    二日上午十一時二十分許，在基隆市○○路六十一號基隆市
    第一信用合作社安一分社前查獲乙○○，並扣得其所有供前
    開犯罪所用之上開存摺、金融卡等物，再循線查獲甲○○。
二、案經基隆市政府警察局第四分局移送台灣基隆地方法院檢察
    署檢察官偵查起訴。
    理  由
一、前揭事實，業據被告甲○○於偵查、原審及本院審理時自白
    不諱，核與證人乙○○於警詢、偵查所供述之情節，以及在
    原審及本院審理時證述之情節均相互一致，並有扣案乙○○
    所有之上開存摺、金融卡，及被告與乙○○提領款項時由監
    視錄影帶所翻拍之照片（偵字第一三一號卷第四十二頁）可
    稽，堪認被告之自白係出於自由意思且與事實相符。另被害
    人蘇麗娟、林麗真、李建宏、陳美紅、成春泉均係在金融卡
    並未遺失之情況下，遭人以行使偽造金融卡直接領提或轉帳
    之方式，自上開各帳戶盜領款項，而如附表所示部分均係直
    接轉帳至被告及乙○○所提供與「洪如法」使用之前開帳戶
    內，再由被告偕同乙○○提領等事實，亦經被害人蘇麗娟、
    林麗真、李建宏、陳美紅、成春泉等人指訴屬實（見偵字第
    三五０二號卷第十至十二頁、偵緝字第一四六號卷第十三至
    十五頁、第十七頁），並有乙○○在第一信用合作社之帳戶
    存摺交易明細表詢表、轉帳轉入交易明細表、以及美商花旗
    銀行金融帳戶盜領案損失一覽表（戶名蘇麗娟，帳號：00
    00000000000000）、交通銀行存摺存款往來
    明細查詢表（戶名林麗真，帳號：00000000000
    0）、萬泰商業銀行開戶申請書及自動提款機跨行轉帳報表
    （戶名李建宏，帳號：000000000000）、彰化
    銀行顧客資料卡及存摺往來明細表（戶名陳美紅，帳號：0
    0000000000000）、彰化銀行顧客資料卡及存
    摺類存款未登摺明細表各乙份在卷可稽（偵字第一三一號卷
    第十二至十三頁、第十七頁、第二十二頁、第二十五至二十
    六頁、第二十八至三十頁、第三十二至三十三頁）。又被告
    及乙○○確係分別於九十二年十月十日、及十月十一日多次
    自前開帳戶內提領共四十八萬元，亦有乙○○上開帳戶存摺
    影本之存提款紀錄可稽（偵字第三五０二號卷第二十五頁）
    ，公訴人認被告等領款之日期為九十二年十月十三日，顯係
    將存摺交易明細查詢表（偵字第三五０二號卷第二十八頁）
    上之「記帳日期」誤為實際交易日期所致。按「洪如法」及
    其所屬之犯罪集團，於取得被告及乙○○所提供之上開帳戶
    後，旋即以行使偽造金融卡直接提領及轉帳方式，盜領被害
    人蘇麗娟等人在金融機構帳戶內之存款，自係犯刑法第二百
    零一條之一第二項之行使偽造金融卡罪，該罪即係洗錢防制
    法第三條第一項第二款所指之重大犯罪。又「洪如法」等並
    直接將其中部分款項轉帳至被告所提供之乙○○名義帳戶內
    ，當係以此方式作為掩飾因該重大犯罪所得之財物無疑。被
    告在客觀上可預見「洪如法」並無正當理由，竟徵求其提供
    帳戶轉帳使用，並許以事成後給予二成之報酬，應係從事犯
    罪行為不法牟取財物後，為掩飾因該重大犯罪所得財物洗錢
    之用，且可預見目前社會上以上開使用他人名義（俗稱「人
    頭」）之帳戶洗錢者，均係以行使偽造之金融卡藉以盜領他
    人在金融機構帳戶內之存款、或以電話及其他詐欺方式詐取
    他人財物之犯罪集團所為，藉以逃避警方追查，而其提供帳
    戶供「洪如法」使用，可幫助「洪如法」及其所屬之犯罪集
    團順利實施該等犯罪行為，竟為貪圖報酬，邀同乙○○開設
    帳戶後提供與「洪如法」使用，並將轉帳至該帳戶之款項提
    領交付與「洪如法」，故本案雖然無法證明被告與「洪如法
    」等人有自己共同犯罪之意思聯絡，且被告對於「洪如法」
    等人所實施之犯罪行為態樣亦無明確之認知，然而「洪如法
    」及其所屬之犯罪集團取得被告所提供之帳戶後即可順利實
    施該等犯罪行為並已知從事洗錢以逃避警方查緝，顯然不違
    反被告之本意，被告有幫助「洪如法」及其所屬之犯罪集團
    成員為上開犯行之不確定故意，亦屬灼然。綜上所述，本案
    事證明確，被告之犯行應堪認定。
二、核被告所為，係幫助犯刑法第二百零一條之一第二項之行使
    偽造金融卡罪及洗錢防制法第九條第一項之洗錢罪。被告係
    幫助犯，並依刑法第三十條第二項規定，按正犯「洪如法」
    等人之刑減輕其刑。公訴人雖認被告係犯洗錢防制法第九條
    第一項之罪，惟按刑法上之幫助犯，係對於犯罪與正犯有共
    同之認識，而以幫助之意思，對於正犯資以助力，而未參與
    實施犯罪之行為者而言（參見最高法院七十五年度台上字第
    一五０九號、八十八年度台上字第一二七０號判決意旨意旨
    ）。是以，如未參與實施犯罪構成要件之行為，且係出於幫
    助之意思提供助力，即屬幫助犯，而非正犯。本件被告基於
    幫助之不確定故意，提供上開帳戶予「洪如法」，幫助其等
    所屬之犯罪集團為前開犯行，被並未參與實施犯罪構成要件
    之行為，亦無法證明被告係以自己共同犯罪之意思而參與，
    自應認其所為係幫助犯而非正犯行為，公訴意旨尚有未洽，
    惟起訴之社會基本事實相同，自應由本院逕依幫助犯罪責論
    處。又起訴書雖未記載刑法第二百零一條之一第二項之罪名
    ，然起訴書已記載「洪如法」及其所屬犯罪集團行使偽造金
    融卡部分之犯罪事實，自已起訴。被告所犯幫助洗錢罪部分
    ，被告在偵查及審判中自白，應依洗錢防制法第九條第五項
    後段規定減輕其刑。被告以一幫助行為，同時觸犯上開二罪
    名，為想像競合犯，應從一重處斷。按刑法第二百零一條之
    一第二項之罪之法定刑為五年以下有期徒刑，得併科三萬元
    以下罰金；洗錢防制法第九條第一項之罪之法定刑為五年以
    下有期徒刑，得併科新台幣三百萬元以下罰金；相比較結果
    ，本以洗錢防制法第九條第一項之罪為重，然而被告在偵查
    及審判中自白，此部分應依洗錢防制法第九條第五項後段規
    定減輕其刑，該規定之性質又屬於刑法分則之減輕，則減輕
    其刑後，該罪之法定刑反較刑法第二百零一條之一第二項之
    罪為輕，自應從一重按刑法第二百零一條之一第二項行使偽
    造金融卡罪之幫助犯處斷。又被告與乙○○在事實上雖有共
    同幫助「洪如法」等人等人之行為，然因刑法第二十八條之
    共同正犯，係指二人以上共同實施犯罪之行為者而言，幫助
    他人犯罪，並非實施正犯，故被告與乙○○亦僅各負幫助犯
    行，無成立共同正犯之餘地（參見最高法院三十三年上字第
    七九三號判例）。
三、原判決未就全案事證及被告有幫助「洪如法」等人犯罪之不
    確定故意詳予審酌，遽行諭知被告無罪之判決，自有未洽。
    檢察官提起上訴指摘原判決不當，為有理由，應由本院將原
    判決撤銷改判。爰審酌被告僅因貪圖小利，即以邀同乙○○
    至金融機關開設帳戶提供與犯罪集團使用之方式，幫助「洪
    如法」及其所屬之犯罪集團犯罪，增加偵查機關偵查犯罪之
    困難，足以嚴重為害社會治安，及被告所得之報酬、犯罪後
    尚能坦承、及被告之生活狀況、智識程度等一切情狀，量處
    如主文第二項所示之刑，以示儆懲。
四、扣案之乙○○所有之存摺、及金融卡等物，並非被告所有，
    而乙○○與被告並無共犯關係，已如前述，該等物品自不得
    於本案宣告沒收。又被告因犯罪所得之四萬八千元並未扣案
    ，且該款項實際屬於被害人蘇麗娟等人所有，應發還與被害
    人蘇麗娟等人，亦不得宣告沒收。均併此記明。
據上論斷，應依刑事訴訟法第三百六十九條第一項前段、第三百
六十四條、第二百九十九條第一項前段、洗錢防制法第九條第一
項、第五項後段、刑法第二百零一條之一第二項、第三十條第一
項、第二項、第五十五條、第十一條，判決如主文。
本案經檢察官林慶宗到庭執行職務。
中　　華　　民　　國　　94　　年　　12　　月　　16　　日
　　　　　　　　　刑事第二十二庭審判長法　官  林堭儀
　　　　　　　　　　　　　　　　　　  法　官  陳憲裕
　　　　　　　　　　　　　　　　　　  法　官  宋  祺
以上正本證明與原本無異。
如不服本判決，應於收受送達後十日內向本院提出上訴書狀，其
未敘述上訴之理由者並得於提起上訴後十日內向本院補提理由書
（均須按他造當事人之人數附繕本）。
                                      書記官  蔡慧娟
中　　華　　民　　國　　94　　年　　12　　月　　19　　日
附錄：本案論罪科刑法條全文
刑法第二百零一條之一第二項
行使前項偽造、變造之信用卡、金融卡、儲值卡或其他相類作為
簽帳、提款、轉帳或支付工具之電磁紀錄物，或意圖供行使之用
，而收受或交付於人者，處五年以下有期徒刑，得併科30000元
以下罰金。
洗錢防制法第九條第一項
犯第2條第1款之罪者，處五年以下有期徒刑，得併科新臺幣三百
萬元以下罰金。
附表
┌──┬──────┬────────┬──────┬────┐
│編號│  轉出時間  │ 轉出之帳戶帳號 │  轉帳金額  │被害人  │
│    │            │                │ （新臺幣） │        │
├──┼──────┼────────┼──────┼────┤
│ １ │92年10月10日│萬泰商業銀行    │   50,000元 │李建宏  │
│    │1 時4 分38秒│0000000000000000│            │        │
├──┼──────┼────────┼──────┼────┤
│ ２ │92年10月10日│花旗銀行        │  200,000元 │蘇麗娟  │
│    │1 時20分43秒│0000000000000000│            │        │
├──┼──────┼────────┼──────┼────┤
│ ３ │92年10月10日│彰化商業銀行    │  100,000元 │陳美紅  │
│    │23時15分    │0000000000000000│            │        │
├──┼──────┼────────┼──────┼────┤
│ ４ │92年10月10日│彰化商業銀行    │   35,000元 │成春泉  │
│    │23時26分18秒│虎尾分行        │            │        │
│    │            │0000000000000000│            │        │
├──┼──────┼────────┼──────┼────┤
│ ５ │92年10月10日│交通銀行        │  100,000元 │林麗真  │
│    │23時39分18秒│0000000000000000│            │        │
└──┴──────┴────────┴──────┴────┘
